【裁判字號】    99,重訴,198
【裁判日期】    991119
【裁判案由】    塗銷抵押權登記等
【裁判全文】
臺灣士林地方法院民事判決             99年度重訴字第198號
原      告  郭葉織鳳
            郭峻瑋
共      同
訴訟代理人  王志哲律師
被      告  林郭明珠
訴訟代理人  尤偉峰
上列當事人間請求塗銷抵押權登記等事件，本院於民國99年11月
8 日言詞辯論終結，判決如下：
    主      文
確認被告就原告所有坐落臺北市○○區○○段二小段六九三地號
，權利範圍二分之一之土地，於民國八十八年十二月十五日，以
臺北市建成地政事務收件字號：大同字第一四一四三０號登記之
最高限額新臺幣壹仟萬元之最高限額抵押權所擔保之債權不存在
。
被告應將前項抵押權設定登記予以塗銷。
訴訟費用新臺幣壹拾萬元由被告負擔。
    事實及理由
一、原告起訴主張：原告等之被繼承人郭哲彰原為臺北市○○區
    ○○段2 小段693 地號土地（下稱系爭土地）之共有人之一
    ，權利範圍為1/2 ，嗣郭哲彰於民國98年2 月14日死亡，其
    繼承人除原告2 人外，尚包括郭峻寧、郭宗翰、郭子菁、郭
    信宏，惟郭峻寧、郭宗翰、郭子菁、郭信宏等人業已拋棄繼
    承，故系爭土地應由原告2 人繼承取得所有權。又郭哲彰雖
    曾於78年8 月11日，以系爭土地設定最高限額新臺幣（下同
    ）1,000 萬元之最高限額抵押權（下稱系爭抵押權）予訴外
    人林獻堂，以擔保郭哲彰所負之票據或借款債務，林獻堂並
    於88年12月15日將上開抵押權讓與登記予被告，然郭哲彰實
    際上並未積欠林獻堂或被告任何債務，且郭哲彰業已死亡，
    亦確定將來不再有任何擔保債權發生，故系爭抵押權所擔保
    之債權既確定不存在，被告自應將該抵押權登記予以塗銷。
    為此，爰依民法第767 條之規定，訴請確認系爭抵押權所擔
    保之債權不存在，及請求被告塗銷該抵押權登記等語。並聲
    明：(一)確認被告就原告所有坐落臺北市○○區○○段2 小段
    693 地號，權利範圍1/2 之土地，於民國88年12月15日，以
    臺北市建成地政事務收件字號：大同字第141430號登記之最
    高限額1,000 萬元之最高限額抵押權所擔保之債權不存在。
    (二)被告應將前項抵押權設定登記予以塗銷。
二、被告則以：(一)其為郭哲彰之胞妹，當初係其介紹郭哲彰向林
    獻堂借款1,000 萬元，郭哲彰並因此設定系爭抵押權以擔保
    前開借款債務，嗣後因郭哲彰遲未還款，其遂為郭哲彰代償
    前述1,000 萬元之借款，並受讓取得系爭抵押權，故系爭抵
    押權所擔保之債權確係存在。(二)被告係於88年11月25日為郭
    哲彰向林獻堂代償1,000 萬元借款，故系爭抵押權所擔保之
    借款債權，其請求權應自該日起算，應無罹於時效之問題等
    語，資為抗辯。並聲明：原告之訴駁回。
三、按確認法律關係之訴，非原告有即受確認判決之法律上利益
    者，不得提起之，民事訴訟法第247 條第1 項前段定有明文
    ，而所謂「即受確認判決之法律上利益者」，須因法律關係
    之存否不明確，致原告在私法上之地位有受侵害之危險，而
    此項危險得以對於被告之確認判決除去之者，始為存在，最
    高法院著有27年上字第316 號判例可資參照。查本件原告主
    張系爭抵押權所擔保之債權已確定不存在，故該抵押權應歸
    於消滅，被告亦應塗銷系爭抵押權等情，為被告所否認，顯
    見系爭抵押權所擔保之債權是否存在，確有不明，且足令原
    告在私法上之地位有受侵害之危險，而此種危險得藉由確認
    判決加以排除，揆諸前揭判例意旨，原告起訴請求確認系爭
    抵押權所擔保之債權不存在，自有即受確認判決之法律上利
    益存在，堪予准許。
四、兩造不爭執之事實：
  (一)原告等之被繼承人郭哲彰原為臺北市○○區○○段2 小段69
    3 地號土地之共有人之一，權利範圍為1/2 ，嗣郭哲彰於98
    年2 月14日死亡，其繼承人除原告2 人外，尚包括郭峻寧、
    郭宗翰、郭子菁、郭信宏，惟郭峻寧、郭宗翰、郭子菁、郭
    信宏等人業已拋棄繼承，故前開土地應由原告2 人繼承取得
    所有權。
  (二)郭哲彰於78年8 月11日以訴外人林獻堂為權利人，設定最高
    限額1,000 萬元之最高限額抵押權，擔保之債權如抵押權設
    定契約書所載，嗣林獻堂於88年12月15日將上開最高限額抵
    押權移轉讓與予被告。
五、本件經依民事訴訟法第271 條之1 準用同法第270 條之1第1
    項第3 款規定，整理並協議簡化爭點後，兩造同意協議簡化
    後之爭點為：系爭抵押權所擔保之債權是否已確定不存在？
    （本院卷第74頁背面）茲就上開爭點，析述本院得心證之理
    由如下：
  (一)按最高限額抵押權所擔保之債權，其請求權已因時效而消滅
    ，如抵押權人於消滅時效完成後，5 年間不實行其抵押權者
    ，該債權不再屬於最高限額抵押權擔保之範圍；最高限額抵
    押權所擔保之原債權，因「擔保債權之範圍變更或因其他事
    由，致原債權不繼續發生」而確定。民法第881 條之15、第
    881 條之12第1 項第2 款分別定有明文。又依民法物權編施
    行法第17條之規定，上開規定於民法物權編修正施行前設定
    之最高限額抵押權，亦適用之。是系爭抵押權之設定時間雖
    係在前揭條文修正施行前之78年8 月11日，惟仍有上開條文
    之適用，合先敘明。
  (二)經查，被告辯稱系爭抵押權所擔保之債權原為林獻堂對郭哲
    彰之1,000 萬元借款債權，嗣因被告為郭哲彰代償，故轉換
    為被告對郭哲彰之1,000 萬元債權等情，業據其提出本票影
    本4 張及匯款回條聯影本、抵押權讓與證明書影本各1 件為
    證（本院卷第33-36 頁），固非無據，然縱認上情屬實，即
    被告業因代郭哲彰向林獻堂清償1,000 萬元，而承受取得林
    獻堂對郭哲彰之債權，惟依系爭抵押權設定契約書及被告所
    提本票之記載，郭哲彰既與林獻堂約定系爭借款債務應於本
    票所載到期日即79年8 月5 日清償，且被告復未能舉證證明
    自前開約定清償日迄今，有何中斷時效之事由發生，則上開
    借款債權之請求權，自已於94年8 月5 日因15年之時效期間
    經過而消滅。至被告雖辯稱該借款債權之消滅時效，應自其
    為郭哲彰代償之時起算云云，惟參諸民法第312 條及同法第
    313 條準用同法第299 條之規定意旨，被告因代償所取得之
    權利，乃原債權人即林獻堂對郭哲彰之債權，則有關消滅時
    效之起算，自仍應以林獻堂與郭哲彰原約定之清償期為準，
    被告辯稱應自其代償時起算云云，尚乏依據。是以，系爭抵
    押權所擔保之借款債權，其請求權應已於94年8 月5 日因時
    效完成而消滅，且被告亦自承從未實行系爭抵押權，則依前
    揭法條規定，該債權自不再屬於系爭抵押權擔保之範圍。
  (三)此外，被告復未能提出其他證據證明在郭哲彰死亡前，尚有
    何系爭抵押權所擔保之其他債權存在，則系爭抵押權所擔保
    之債權，應已因郭哲彰於98年2 月14日死亡而確定不再發生
    甚明。是系爭抵押權所擔保之債權既已確定不存在，基於抵
    押權之從屬性，該抵押權自應歸於消滅。
六、從而，本件原告訴請確認系爭抵押權所擔保之債權不存在，
    並依民法第767 條中段之規定，請求被告塗銷上開抵押權之
    登記，自屬有據，應予准許。
七、本件訴訟費用額確定為10萬元，並應由被告負擔，爰併諭知
    如主文第3 項所示。
八、本件判決基礎已臻明確，兩造其餘攻防方法及訴訟資料經本
    院斟酌後，核與判決結果不生影響，故不另一一論述，併此
    敘明。
九、據上論結，原告之訴為有理由，依民事訴訟法第78條、第87
    條第1項，判決如主文。
中    華    民    國    99    年    11    月    19    日
                  民事第二庭  法  官  馬傲霜
以上正本證明與原本無異。
如對本判決上訴，應於判決送達後20日內向本院提出上訴狀；若
委任律師提起上訴者，應一併繳納上訴審裁判費，否則本院得不
命補正逕行駁回上訴。
中    華    民    國    99    年    11    月    23    日
                              書記官  張方俞

司法院資訊處製作；財團法人民間司法改革基金會備份。
